最高法院刑事判決　　　　　　九十六年度台上字第五六四一號
上　訴　人　甲○○
　　　　　　乙○○
上列上訴人等因傷害致人於死等罪案件，不服台灣高等法院高雄
分院中華民國九十六年二月二十七日第二審更審判決（九十五年
度上更(一)字第二０八號，起訴案號：台灣高雄地方法院檢察署八
十八年度偵字第二一０六四號），提起上訴，本院判決如下：
    主  文
原判決關於甲○○剝奪人之行動自由，因而致人於死部分及乙○
○部分撤銷，發回台灣高等法院高雄分院。
    理  由
本件原判決撤銷第一審關於上訴人甲○○、乙○○（下稱上訴人
等）部分之判決，改判依修正前刑法牽連犯之規定從一重論處上
訴人甲○○共同連續以繩索綑綁，剝奪人之行動自由，因而致人
於死罪刑，及依修正前刑法牽連犯之規定從一重論處上訴人乙○
○共同連續以繩索綑綁，剝奪人之行動自由，因而致人於死罪刑
；又連續傷害人之身體，因而致人於死罪刑。固非無見。
惟查：(一)、科刑之判決書，須將認定之事實於事實欄詳為記載，
然後於理由內說明其所憑之依據及認定之理由，使事實與理由兩
相一致，方為適法。倘事實欄已有記載，而理由內未加說明，是
為理由不備，足以構成撤銷之原因。又加重結果犯，以行為人對
於加重結果之發生有預見之可能，能預見而不預見者為要件，所
謂能預見乃指客觀情形而言，與主觀上有預見之情形不同，若主
觀上有預見，而結果之發生又不違背其本意時，則屬間接故意之
範圍。此項構成犯罪事實，自應於事實欄明白認定，並於理由內
敘明其所憑之依據及認定之理由，方足以資論罪科刑。原判決於
事實欄雖記載，上訴人等在「客觀上能預見當時張林遠被綑綁多
日體力不佳，且晚上氣溫零下十幾度，任其在零下十幾度之寒冷
夜晚，在舺板上受寒風及海水濺濕可能凍死，主觀上竟未預見，
僅命乙○○每隔二十分鐘至三十分鐘前往船尾查看張林遠一次。
翌日（即民國八十八年五月二十日）……凌晨三時許……因張林
遠連續遭綑綁多日，僅少量進食，又被綁於船尾受寒風及海水濺
濕多時，導致其體力無法負荷，旋即在船尾休克死亡」（見原判
決第五頁第三行至第十六行）、「乙○○……見陳財富仍行動緩
慢未立刻就工作崗位，客觀上能預見下舺板至大艙高度為四二五
公分，自下舺板摔下大艙或以鐵撬毆擊人之頭部可能導致傷重死
亡，因盛怒而主觀上未預見，乃於陳財富自下舺板正爬下大艙時
，基於普通傷害之犯意，用腳將陳財富踢下大艙，乙○○尾隨下
大艙，見陳財富未即起身工作，乃至大艙內持鐵撬猛打陳財富之
頭部及身體，及見陳財富未繼續閃躲反抗而停止，並任其倒臥該
處……迄同年月（即八十八年四月）十四日下午三時許……陳財
富因左後頭部凹陷性骨折（三〤四〤一公分）、骨骼皮質板破裂
、骨膜出血（出血範圍呈現廣泛性硬腦膜下出血）及中顱窩與顱
底部外傷性出血，出血量過高而壓迫生命中樞，合併腦挫傷後傷
重死亡」、「同年（即八十八年）六月二日……於福克蘭群島海
域，乙○○客觀上能預見上舺板至下舺板高度為一九六公分，自
上舺板摔落下舺板或毆擊人之頭部可能導致傷重死亡，因盛怒而
主觀上未預見，乃在下舺板以拳腳踢打李成，致其頭破血流；同
年六月四日……晚上，乙○○發現李成在浴室大便，乃再度毆打
李成；同年六月五日……晚上……李成由下舺板欲至上舺板吃點
心，乙○○將李成自上舺板踢落下舺板，致李成受有右側前頭部
頭皮貫穿性挫裂傷（一〤二．五公分）、右側顱顳部、右前額部
、左側顳部及顱枕部有多處嚴重頭皮皮下淤血腫脹、廣泛性硬腦
膜下出血、小腦出血等外傷性顱內出血合併腦挫傷，延至同年六
月六日凌晨三時三十分許死亡」等情（見原判決第四頁第四行至
第十九行、第六頁第六行至第十八行），然理由內就上訴人等對
張林遠之被綑綁置於氣溫零下十幾度之祥滿春十七號漁船舺板上
可能凍死，及乙○○對自上開漁船之上舺板摔落下舺板，或下舺
板摔下大艙，或毆擊人之頭部可能導致傷重死亡等一般人似均能
知悉之事項，主觀上如何之未預見，並未說明其所憑之依據，已
嫌理由不備。(二)、共同正犯在犯意聯絡範圍內之行為，應同負全
部責任。惟如前述，加重結果犯，以行為人能預見其結果之發生
為要件，所謂能預見乃指客觀情形而言，與主觀上有無預見之情
形不同，若主觀上有預見，而結果之發生又不違背其本意時，則
屬故意範圍；是以，加重結果犯對於加重結果之發生，並無主觀
上之犯意可言。從而，共同正犯間應否同負加重結果之全部刑責
，端視其就此加重結果之發生，於客觀情形能否預見；而非以各
共同正犯之間，主觀上對於加重結果之發生，有無犯意之聯絡為
斷（本院九十一年台上字第五０號判例意旨參照）。故就剝奪人
行動自由致人於死罪而言，共犯間對於剝奪人行動自由行為雖有
犯意之聯絡，但對於死亡之結果，並無主觀上之犯意（倘有主觀
之犯意即屬殺人罪範圍）。於此情形，關於死亡之加重結果部分
，即無犯意之聯絡可言。乃原判決理由說明：「甲○○、乙○○
就……剝奪（張林遠）行動自由致死……部分……有犯意聯絡及
行為分擔，均應論以共同正犯」云云（見原判決第二十三頁第二
十四行至第二十四頁第一行）。關於「無主觀上犯意」之加重結
果部分，認為上訴人等之間，有「犯意之聯絡」，其所為論斷，
亦有違誤。(三)、九十二年二月六日增訂公布，同年九月一日施行
之刑事訴訟法施行法第七條之三規定：「中華民國九十二年一月
十四日修正通過之刑事訴訟法施行前，已繫屬於各級法院之案件
，其以後之訴訟程序，應依修正刑事訴訟法終結之。但修正刑事
訴訟法施行前已依法定程序進行之訴訟程序，其效力不受影響。
」係以程序從新為原則，故修正刑事訴訟法施行前，已繫屬於各
級法院之案件，於新法施行後，應依修正後之程序終結之，僅修
正刑事訴訟法施行前已依法定程序進行之訴訟程序（包含相關證
據法則之適用），基於法的安定性，其效力不受影響而已。從而
依修正後規定之訴訟程序，例如被告對證人之對質、詰問權等事
項，倘被告未捨棄時，均應依修正後之程序為之，並就修正刑事
訴訟法施行前及施行後合法取得，均具有證據能力之證據資料，
本於合理之心證以定其取捨。原判決以本案係於八十八年十月十
八日繫屬於第一審法院，於八十九年六月七日繫屬於原審，而證
人吳喜民、高新、張偉利、吉京韋、尚建濤、楊萬超、胡文水
、黃中勤、華鋒祥、姜玉兵、陳先啟、唐志武、董超、姜繼國、
田云華、李澤華、王正金、周書群、李士峰、孫曉軍、鄭真良分
別於警詢、偵查、第一審及原審陳述之時間，均在前述修正刑事
訴訟法九十二年九月一日施行前；上開證人於偵查中向檢察官所
為之陳述，係以證人身分在檢察官面前所為之證述，業經合法具
結，尚無證據證明檢察官在偵查中有對該等證人不法取供之情形
，亦無顯不可信之情況；且上開證人之證詞，第一審及原審更審
前均已依修正刑事訴訟法施行前之法定調查程序予以調查等理由
，據謂依前開說明及刑事訴訟法第一百五十九條之一第二項之規
定，上開證人於警詢、偵查、第一審及原審所為之陳述，均有證
據能力（見原判決第七頁理由欄第二行至第八頁第十六行）。然
依卷內資料，上開證人除鄭真良外，均僅於警詢及偵查時接受訊
（詢）問，皆未於第一審及原審到庭應訊，原判決指其等有於第
一審及原審陳述，與上述卷內資料已不相符合。又上開證人於偵
查中之陳述，究係依刑事訴訟法第一百五十九條之一第二項，或
刑事訴訟法施行法第七條之三規定，具有證據能力？原判決未加
釐清，竟予籠統混用，並有未當。(四)、依上所述，原判決係認定
乙○○在客觀上能預見自祥滿春十七號漁船之上舺板摔落下舺板
或毆擊人之頭部可能導致傷重死亡，竟仍於八十八年六月二日在
該漁船之下舺板以拳腳踢打李成，又於同年月四日晚上毆打李成
，復於同年月五日晚上在李成由漁船之下舺板欲至上舺板吃點心
時，將李成自上舺板踢落下舺板，致李成外傷性顱內出血合併腦
挫傷，於同年月六日凌晨三時三十分許傷重死亡等情，理由內並
說明乙○○於八十八年六月初至同月六日，先後在該漁船之浴室
、下舺板多次毆打李成，並於李成死亡當晚將之自上舺板踢落下
舺板，因此受傷死亡無訛（見原判決第二十頁第十一行至第十四
行），似認乙○○之在祥滿春十七號漁船之下舺板、浴室多次毆
打及將李成自上舺板踢落下舺板，均為肇致李成受傷死亡之原因
。但依卷內資料，鑑定證人即法醫師裴起林於第一審證陳：「（
李成頭部受傷後至死亡約有多長時間？）李成膝蓋凍瘡，組織壞
死，血液已無法循環，應不會超過一個小時」（見第一審卷第一
一０頁反面）。倘若無訛，則乙○○於八十八年六月二日及同年
月四日晚上在上開漁船之浴室、下舺板多次毆打李成之行為，距
李成於同年月六日凌晨三時三十分許死亡分別已有三日餘及一日
餘，且李成於該二次遭乙○○毆打後，尚能於同年月五日晚上由
漁船之下舺板欲至上舺板吃點心，則乙○○於八十八年六月二日
及同年月四日毆打李成之行為，是否亦係造成李成死亡之原因？
即有詳予探究之餘地。實情為何？關乎李成致死原因之判斷，為
明真相，並維公平正義，自應詳予調查審認，原審未根究明白，
並於理由內為必要之說明，遽行判決，尚嫌速斷。以上，或係上
訴人等之上訴意旨所指摘，或為本院得依職權調查之事項，應認
原判決關於甲○○剝奪人之行動自由，因而致人於死部分及乙○
○部分仍有撤銷發回更審之原因。原判決說明上訴人等不另為不
受理及甲○○不另為無罪諭知部分，基於審判不可分原則，併予
發回。
據上論結，應依刑事訴訟法第三百九十七條、第四百零一條，判
決如主文。
中　　華　　民　　國　九十六　年　　十　　月  二十五  日
                      最高法院刑事第十庭
                          審判長法官  謝　俊　雄
                                法官  陳　世　雄
                                法官  魏　新　和
                                法官  吳　信　銘
                                法官  徐　文　亮
      本件正本證明與原本無異
                                      書  記  官
中　　華　　民　　國　九十六　年　　十　　月　 三十　 日
                                                     m
